臺灣屏東地方法院簡易民事判決
                               111年度屏簡字第342號
原      告  陳蕭錦美

訴訟代理人  陳順德  
被      告  林敏月  

訴訟代理人  劉靜怡  
上列當事人間確認通行權存在事件，本院於民國111年9月26日言
詞辯論終結，判決如下：
    主  文
一、確認原告所有坐落屏東縣○○市○○段000地號土地對被告所有
    坐落屏東縣○○市○○段000 地號土地如附圖所示編號205⑴部分
    面積2.71平方公尺有通行權存在。
二、訴訟費用由原告負擔。
    事實及理由
一、原告主張：緣原告所有坐落屏東縣○○市○○段000地號土地（
    使用分區為一般農業區，使用地類別為農牧用地），因與公
    路無適宜之聯絡，需經由被告所有坐落同段205地號土地（
    使用分區為一般農業區，使用地類別為甲種建築用地）如附
    圖所示暫編地號205⑴面積2.71平方公尺，進入屏東縣屏東市
    古松巷，對外通行，然被告不讓原告通行，為此提起本件訴
    訟等語。聲明：如主文所示。
二、被告則以：原告的土地為袋地沒有意見，但他可以從南側21
    4地號土地通行至古松巷，倘原告要走被告205地號土地，希
    望原告以他的土地13.55平方公尺予被告使用，換取通行等
    語置辯，聲明：請求駁回原告之訴。
三、按「土地因與公路無適宜之聯絡，致不能為通常使用時，除
    因土地所有人之任意行為所生者外，土地所有人得通行周圍
    地以至公路。前項情形，有通行權人應於通行必要之範圍內
    ，擇其周圍地損害最少之處所及方法為之；對於通行地因此
    所受之損害，並應支付償金。」此民法第787條第1、2項定
    有明文。又所謂「土地與公路無適宜之聯絡」，只要土地與
    公路無適宜之聯絡即已足，不以絕對不通公路為必要，即土
    地雖非絕對不通公路，因其通行困難以致不能為正常之使用
    時，亦應許其通行周圍地以至公路。所稱「公路」，係指供
    公眾通行之通路，並不以公有道路（國道、省道、縣市道或
    鄉鎮道）為限，私有道路只要供公眾自由通行者，亦包括在
    內。同時不以地籍圖或土地登記簿上所記載之「道」地目為
    限，實際上，只要供作道路使用，縱非「道」地目，亦屬之
    。再者，所稱「不能為通常之使用」，乃無法依通常方法利
    用土地之謂，換言之，鄰地通行權之行使，須為土地通常之
    使用所必要；是否為土地通常之使用所必要，除應考慮土地
    之位置、面積以及地形、地勢等因素外，尚應考量土地之用
    途以定之，而有關土地用途之考量，應以合法的利用為準，
    土地若作違法使用，自不得主張袋地通行權。又審酌土地是
    否為通常使用所必要時，不應以從來之使用方法為標準，土
    地倘因使用種別編定變更而變更用途時，其使用必要亦隨之
    變更。經查：
　㈠坐落屏東縣○○市○○段000地號土地（使用分區為一般農業區，
    使用地類別為農牧用地）為原告所有，坐落同段205地號土
    地（使用分區為一般農業區，使用地類別為甲種建築用地）
    為被告所有，因原告所有212地號土地東側遭同段205地號土
    地、南側遭同段214地號土地所包圍，無法向東通行至古松
    巷乙節，有卷存地籍圖謄本、土地登記第一類謄本可稽（見
    本院卷第13-15、43頁），足見原告所有212地號土地，無法
    與公路聯絡，屬於袋地，應可認定。
　㈡原告所有212地號土地，現種植香蕉、椰子，被告所有205地
    號東側鄰接寬約4.2公尺古松巷，而被告所有205地號土地於
    接近古松巷處，有鐵絲圍籬及水泥檯面（高約19公分）等情
    ，業經本院會同屏東縣屏東地政事務所測量人員勘驗屬實，
    製有勘驗筆錄及現場照片在卷可查（見本院卷第89-97頁）
    。
　㈢又原告所有212地號土地南側之同段214地號土地（使用分區
    為鄉村區，使用地類別為水利用地）係由行政院農業委員會
    農田水利署管理乙事，有卷存土地登記第一類謄本可證（見
    本院卷第99頁）。被告抗辯原告可通行同段214地號土地云
    云，惟214地號土地屬於崇蘭新圳支線灌排設施，尚有灌排
    使用，無法變更成通行道路乙情，有卷存行政院農業委員會
    農田水利署屏東管理處回函可考（見本院卷第129頁），是
    則此非對周圍地損害最少之處所及方法。
　㈣綜上所述，本院認為應以原告主張通行被告所有502地號土地
    如附圖所示編號205 ⑴部分面積2.71平方公尺，為對周圍地
    損害最少之處所及方法，故原告請求確認對被告所有502地
    號土地如附圖所示編號205 ⑴部分面積2.71平方公尺有通行
    權存在，即有理由，應予准許。至於被告要求原告以212地
    號土地13.55平方公尺予被告使用，換取通行云云，已為原
    告所不同意，而此項要求，亦非民法第787條第2項所定之償
    金，故被告此部分之抗辯，自無可採。
四、本件事證已臻明確，兩造其餘主張、陳述及所提之證據，經
    本院審酌後，認與判決結果不生影響，爰不逐一論述，附此
    敘明。
五、末按「因下列行為所生之費用，法院得酌量情形，命勝訴之
    當事人負擔其全部或一部：一、勝訴人之行為，非為伸張或
    防衛權利所必要者。二、敗訴人之行為，按當時之訴訟程度
    ，為伸張或防衛權利所必要者」，民事訴訟法第81條定有明
    。查本件原告欲通行如被告共有354-2 地號土地，被告縱不
    同意原告之請求，亦屬防衛其財產權必要之範圍內，若令提
    供土地讓原告通行之被告，再行負擔訴訟費用，恐非事理所
    平，本院爰依上開規定，命勝訴之原告負擔訴訟費用。
六、訴謢費用負擔：民事訴訟法第81條第2款。　　
中　　華　　民　　國　　111 　年　　10　　月　　12　　日
                        屏東簡易庭  法  官  曾吉雄
正本係照原本作成。
如對判決上訴，須於判決送達後廿日內向本院提出上訴狀，其未
表明上訴理由者，應於提出上訴後二十日內向本院補提理由書狀
（均須按他造當事人之人數附繕本）。
如委任律師提起上訴者，應一併繳納上訴審裁判費。
中　　華　　民　　國　　111 　年　　10　　月　　12　　日
                                    書記官  鄭美雀